【裁判字號】    92,簡上,58
【裁判日期】    921112
【裁判案由】    給付會款
【裁判全文】
臺灣雲林地方法院民事判決    九十二年度簡上字第五八號
    上  訴  人  乙○○
    被  上訴人  甲○○
右當事人間請求給付會款事件，上訴人對於中華民國九十二年六月二十日本院虎尾簡
易庭九十二年度虎簡字第五五號第一審判決提起上訴，本院判決如左：
    主      文
上訴駁回。
第二審訴訟費用由上訴人負擔。
    事      實
甲、上訴人方面：
壹、聲明：
一、原判決廢棄。
二、被上訴人應給付上訴人新台幣（下同）三十六萬元，及自起訴狀繕本送達之翌日
    起至清償日止，按週年利率百分之五計算之利息。
貳、陳述：除與原審判決書所載者相同，茲予以引用外，補稱：
一、原審以上訴人參加民國八十三年十一月十五日互助會（會期自八十三年十一月十
    五日起至八十六年七月底止，連會首共三十二會，每期每會二萬元，採內標制，
    每月十五日開標，下稱系爭互助會），其會首既為訴外人林春葉，且上訴人復無
    法舉證證明被上訴人有何表現代理之情形，則其請求被上訴人給付三十六萬元會
    款及法定遲延利息乙節，而為上訴人敗訴之判決，惟系爭互助會之每期會款係被
    上訴人主持開標，或至上訴人家中收取之事實，業經上訴人於提起本訴前，即以
    存證信函向被上訴人催討系爭互助會會款，然被上訴人於收取該信函後未曾聲明
    異議，直至上訴人提起本訴後，被上訴人才於訴訟中提出異議，實有矛盾，何況
    系爭互助會會單上有被上訴人之筆跡，且系爭互助會於每次開標時，被上訴人亦
    在場，而未提出任何異議，益證系爭互助會之會首確為被上訴人無誤，苟認被上
    訴人非系爭互助會之會首，惟被上訴人與訴外人林春葉乃為夫妻關係，且被上訴
    人亦曾主持系爭互助會之開標，亦有表現代理之情，原審認事用法實有違誤，是
    被上訴人應給付上訴人如訴之聲明第二項所示之金額，及法定遲延利息。
二、被上訴人是否為系爭互助會之會首，原審未予審究，即有未洽，何況被上訴人於
    原審審理時並不爭執其為會首，且對訴外人林春葉於八十三年十一月十五日以其
    名義為會首召集系爭互助會一事未曾異議，又被上訴人於系爭互助會每次開標時
    亦曾幫忙開標及收取會款簽字等情，豈料原審就上開情節均置而未論，率為上訴
    人敗訴之判決，於法自屬有違。
、證據：援用第一審所提證據。
乙、被告方面：
壹、聲明：如主文所示。
貳、陳述：除與原審判決書所載者相同，茲予以引用外，補稱：
    被上訴人未曾召開系爭互助會，卷附之互助會單非被上訴人所製作，且被上訴人
    亦未曾見過該互助會單，系爭互助會乃被上訴人之配偶林春葉冒用被上訴人名義
    所召集，是該互助會要與被上訴人無涉。又被上訴人雖有於上訴人至家中之際泡
    茶招待，然此係因被上訴人擔任鎮民代表招待往來民眾之禮節，此舉並非承認被
    上訴人即為系爭互助會之會首，且被上訴人於接獲上訴人之存證信函，旋即與上
    訴人聯繫，然因無法聯繫而作罷，被上訴人自始至尾均未曾承認係系爭互助會之
    會首，故上訴人不應向被上訴人請求給付該筆互助會會款。
、證據：援用第一審所提證據。
    理      由
一、上訴人起訴主張：上訴人參加被上訴人召集之系爭互助會一會，並按期繳納會款
    ，詎系爭互助會於八十五年五月第十八期時，即無故停止進行，上訴人仍為活會
    ，且已繳交會款三十六萬元，被上訴人自應返還上開會款予上訴人，退萬步言之
    ，縱認被上訴人非系爭互助會之會首，然訴外人林春葉乃被上訴人之配偶，且系
    爭互助會單乃被上訴人所出具，被上訴人亦曾主持系爭互助會之開標，並對訴外
    人林春葉以其名義召集系爭互助會一事無異議，是被上訴人亦應負表現代理之責
    等語。
二、被上訴人則以：被上訴人未曾召開系爭互助會，卷附之互助會單非被上訴人所製
    作，且被上訴人亦未曾見過該互助會單，系爭互助會乃被上訴人之配偶林春葉冒
    用被上訴人名義所召集，是該互助會要與被上訴人無涉。又被上訴人雖有於上訴
    人至家中之際泡茶招待，然此係因被上訴人擔任鎮民代表需招待往來民眾之禮節
    ，此舉並非承認被上訴人即為系爭互助會之會首，且被上訴人於接獲上訴人之存
    證信函，旋即與上訴人聯繫，然因無法聯繫而作罷，被上訴人自始至尾均未曾承
    認係系爭互助會之會首，故上訴人不應向被上訴人請求給付該筆互助會會款等語
    ，資為抗辯。
三、上訴人主張其參與互助會，會期自八十三年十一月十五日起至八十六年七月底止
    ，連同會首共計三十二會，每期每會二萬元，採內標制，每月十五日開標，詎該
    互助會於八十五年五月第十八期時即停止進行，上訴人仍為活會，且已繳交會款
    三十六萬元等情，業據提出會單乙紙為證，復為被上訴人所不爭執，自堪信上訴
    人此部分之主張為真實。惟被上訴人對上訴人所指其係擔任系爭互助會之會首，
    自應負給付系爭會款之責乙節，加以否認，並以前開情詞置辯，是本件所應審究
    者，乃被上訴人是否為系爭互助會之會首？苟系爭互助會係被上訴人之配偶林春
    葉以其名義召集互助會，被上訴人是否應負表現代理之責？
四、本件上訴人主張系爭互助會係被上訴人所召集一事，雖據其提出會單、存證信函
    各乙份為證，惟查：
  (一)按當事人主張有利於己之事實者，就其事實有舉證之責任，民事訴訟法第二百七
    十七條前段定有明文。所謂舉證係指就爭訟事實提出足供法院對其所主張者為有
    利認定之證據而言，若所舉證據，不能對其爭訟事實為相當之證明，自無從認定
    其主張為真正。又主張法律關係存在之當事人，就該法律關係發生所須具備之要
    件，應先負舉證之責任，原告就其主張之事實，不舉證證明者，被告本無須就其
    抗辯之事實，負舉證之責任，縱令被告就其抗辯事實不能舉證，或其所舉證據尚
    有疵累，亦應駁回原告之請求，此為舉證責任分擔之原則，最高法院十七年度上
    字第九一七號判例參照。本件上訴人主張系爭互助會乃被上訴人所召集之情，雖
    據提出上開證物為證，惟為被上訴人所否認，揆之前開說明可知，自應由上訴人
    就上開情節負舉證責任。
  (二)本件上訴人主張被上訴人為系爭互助會之會首一節，無非係以互助會會單之記載
    一情為據，然有關系爭互助會之召集、開標、會款給付等過程，據證人林春葉於
    原審審理時證稱：系爭互助會之會首為伊，並非被上訴人，因被上訴人在外工作
    ，別人比較認識，所以才會用被上訴人之名義召集，被上訴人並不知情等語，核
    與上訴人於本院陳稱：當初係被上訴人之配偶林春葉以其近來較辛苦為由，向伊
    招集系爭互助會，會單出來時係以被上訴人為會首，上訴人即按訴外人林春葉於
    每會期至伊家中告知應繳納之會款為何，而將會款交付予訴外人林春葉，被上訴
    人未曾向伊收取會款，伊未曾向被上訴人詢問過其是否為系爭互助會會首一事，
    且被上訴人亦未曾向伊表示其係系爭互助會之會首之情，直至系爭互助會之標金
    開始飆漲時，伊即至被上訴人家中標會，被上訴人於斯時都會泡茶款待至其家中
    之人，至系爭互助會之開標由訴外人林春葉主持，被上訴人未曾主持開標等情大
    致相符，是證人林春葉上開證詞尚堪採信，足證訴外人林春葉向上訴人招集系爭
    互助會之時，係以其經濟困窘為由，向上訴人招集系爭互助會，上訴人遂自訴外
    人林春葉處收到乙紙以被上訴人為會首之互助會單，然系爭互助會之開標及會款
    收取均係訴外人林春葉處理，被上訴人自始從未因系爭互助會之事宜與上訴人有
    何接觸，且未曾向上訴人表示其為系爭互助會之會首，而上訴人亦未曾向被上訴
    人詢問其是否為系爭互助會之會首，雖上訴人持有以被上訴人名義為會首之互助
    會單，然上訴人亦自承係自訴外人林春葉處取得，無法證明係被上訴人所出具，
    何況該互助會單上署名「甲○○」之字跡，經本院互核比對被上訴人當庭書寫其
    姓名十次之字跡，發現上開互助會單所載「王」之下方『土』字係筆劃連結、「
    海」之右部『每』字之『人』『母』係分開書寫，且該『母』之內部兩點係分開
    、「清」之右部『青』字之『月』內部係平行書寫成『一』形，而被上訴人當庭
    書寫「王」之下方『土』字係筆劃分開、「海」之右部『每』字之『人』『母』
    係連結書寫，且該『母』之內部兩點書寫成『十』、「清」之右部『青』字之『
    月』內部書寫斜成『一』，顯見上開互助會單「甲○○」之字跡與被上訴人當庭
    簽名之筆跡間，書寫之個性、慣性、特徵、筆劃關連及組織方式均有不同，該互
    助會單尚難認係被上訴人所出具，故上訴人自難僅持系爭互助會單上載被上訴人
    為會首一事，即遽爾主張被上訴人為系爭互助會會首一事為真，則揆之前開說明
    可知，尚難認上訴人就被上訴人係擔任系爭互助會會首乙情，業已盡舉證責任，
    是上訴人主張被上訴人係擔任系爭互助會會首，並據而請求被上訴人給付系爭會
    款一事，自不足採信。至上訴人雖提出存證信函主張系爭互助會會首為被上訴人
    ，然該存證信函乃上訴人片面製作，苟上訴人就該信函所載內容無法舉證證明，
    自難認上開信函所載之情為真，且法律上並未課予接獲存證信函者必須回覆之義
    務，則縱被上訴人於接獲該存證信函而未回應，亦難認被上訴人業已自認其為系
    爭互助會會首，附此敘明。
  (三)又按由自己之行為表示以代理權授與他人，或知他人表示為其代理人而不為反對
    之表示者，對於第三人應負授權人之責任。但第三人明知其無代理權或可得而知
    者，不在此限，民法第一百六十九條定有明文。該條之構成要件有三：(1)代理權
    外觀之存在；(2)可歸責於本人；(3)相對人正當信賴。又所謂知他人表示為其代理
    人而不為反對之表示者，以本人實際知其事實為前題，其主張本人知此事實者，
    應負舉證責任。上訴人雖再持系爭互助會開標時被上訴人曾在場，且被上訴人與
    訴外人林春葉係夫妻關係等情，主張被上訴人應負表現代理之責等語，然系爭互
    助會乃訴外人林春葉以其經濟困窘為由所召集，該互助會之開標及會款收取均由
    訴外人林春葉為之，被上訴人未曾向上訴人表示其為系爭互助會之會首，上訴人
    亦未曾向被上訴人查詢其是否為會首各情，既為上訴人所自承，自難認被上訴人
    有向上訴人表示授與訴外人林春葉任何代理權限，或得以被上訴人代理人之身分
    與上訴人訂定系爭互助會契約之情，至被上訴人雖於系爭互助會開標時在場，客
    觀上確實存在容易引人懷疑，惟被上訴人是否明知訴外人林春葉召集之系爭互助
    會，係以其為會首乙節，既為被上訴人所否認其明知，則揆之上開說明可知，上
    開事實仍應由上訴人負舉證責任，惟上訴人對於被上訴人究竟是否明知訴外人林
    春葉以其名義發起互助會，卻不為反對之意思表示之事實，迄今仍無法舉證證明
    之，要難認上訴人主張被上訴人知悉訴外人林春葉以其名義召集系爭互助會之情
    為真，則上訴人主張被上訴人應負表現代理之責，自不足採信。
五、此外，上訴人無法提出其他證據證明被上訴人係系爭互助會之會首或有表現代理
    之情為真，則揆之首開說明可知，尚難認上訴人業已盡舉證之責，是上訴人主張
    其對被上訴人享有系爭會款請求權一事，尚難採信，故上訴人依合會之法律關係
    請求被上訴人給付如訴之聲明所示金額及法定遲延利息，為無理由，應予駁回。
    原審本於前揭見解為上訴人敗訴之判決，並駁回上訴人聲請假執行之宣告，經核
    於法並無不合，上訴意旨仍執陳詞指摘原判決不當，求予廢棄改判，為無理由，
    應予駁回。
六、本件關於訴訟標的之終局判斷，業臻明確，兩造其餘攻擊防禦方法暨所為舉證，
    經審酌後於判決結果不生影響，爰不一一斟酌，併此敘明。
七、據上論結，本件上訴為無理由，依民事訴訟法第四百三十六條之一第三項、第四
    百四十九條第一項、第七十八條，判決如主文。
中      華      民      國    九十二    年    十一    月      十二      日
                              臺灣雲林地方法院民事第二庭
~B審判長法官  陳宏卿
~B法      官  趙思芸
~B法      官  陳秋如
右正本證明與原本無異。
本判決不得上訴。
中      華      民      國    九十二    年    十一    月      十二      日
~B法院書記官  廖錦棟


司法院資訊處製作；財團法人民間司法改革基金會備份。
